【裁判字號】    98,上易,473
【裁判日期】    990512
【裁判案由】    確認借款連帶保證法律關係不存在
【裁判全文】
臺灣高等法院臺中分院民事判決         98年度上易字第473號
上  訴  人  臺中縣后里鄉農會
法定代理人  甲○○
訴訟代理人  尤雯雯律師
被  上訴人  乙○○
訴訟代理人  羅宗賢律師
訴訟代理人  黃雅琴律師
上列當事人間請求確認借款連帶保證法律關係不存在事件，上訴
人對於民國臺灣臺中地方法院98年度訴字第1171號第一審判決提
起上訴，經本院於99年4月28日言詞辯論終結，判決如下：
    主  文
原判決廢棄。
被上訴人在第一審之訴駁回。
第一、二審訴訟費用由被上訴人負擔。
    事實及理由
一、本件被上訴人起訴主張：上訴人前以被上訴人曾於民國（下
    同）84年12月5日為訴外人郭頂福向上訴人借款新台幣（下
    同）l,000,000元之債務，擔任連帶保證人，且債務人郭頂
    福自86年l月24日起即未依約繳納本息為由，向台灣台中地
    方法院聲請對被上訴人發支付命令，經被上訴人異議後，上
    訴人未補繳裁判費，於97年4月7日由該院以97年度訴字第86
    6號民事裁定駁回上訴人之訴訟確定。惟上訴人仍依連帶保
    證之法律關係，逕自主張抵銷被上訴人在上訴人處所設帳號
    ：00000000000000號帳戶內之存款債權16,629元。惟被上訴
    人並未擔任訴外人郭頂福對上訴人借貸之連帶保證人，是兩
    造就系爭連帶保證契約法律關係存否，即有爭執。又上訴人
    所為抵銷並非適法，被上訴人自得依消費寄託之法律關係訴
    請返還。故聲明求為判決：（一）確認原告（即被上訴人）
    與被告（即上訴人）於84年12月5日就郭頂福與被告間借款
    之連帶保證契約法律關係不存在。（二）被告應給付原告16
    ,629元，及自98年6月3日起，至清償日止，按年息5%計算之
    利息。
二、經原審被上訴人全部勝訴之判決，上訴人不服，提起本件上
    訴，被上訴人於本院聲明：（一）駁回上訴。（二）上訴費
    用由上訴人負擔。併稱：
（一）本件上訴人所提出之本票、授信約定書、連帶保證書等資
      料上之印章雖為被上訴人所有，但該資料上之簽名，並非
      被上訴人所親自簽名，而該資料於84年間作成時，該被上
      訴人所有之印章，並非印鑑章且非由被上訴人保管，而係
      置放於被上訴人岳父郭頂福之父親處。此經證人郭慧瑩證
      述明確。參酌最高法院43年台上字第1160號、70年台上字
      第657號判例意旨，縱被上訴人印章置放於被上訴人岳父
      處，因被上訴人並未到上訴人處為對保行為，亦不能證明
      被上訴人有授權他人持該印章蓋用於上訴人所提出之前開
      本票、連帶保證書、授信約定書等資料上。故被上訴人並
      未為任何連帶保證行為。
（二）上訴人以授信約定書第2條約定以留存印鑑代替簽名等語
      為上訴理由，惟授信約定書第2條並非有如此約定，且該
      授信約定書既非有經被上訴人同意，則該約定書之內容即
      無拘束被上訴人之效力。況保證行為要件在於保證人與債
      權人間有保證之合意，授信約定書上之蓋章既非被上訴人
      所親自蓋上，如何仍以蓋章取代簽名？故上訴為無理由。
（三）上訴人既曾先向台灣台中地方法院聲請核發支付命令，經
      被上訴人聲明異議，苟其對被上訴人確有債權，何以被上
      訴人肯收受支付命令裁定，且提出異議，上訴人復未繳納
      裁判費而遭法院駁回，上訴人上訴理由與常情有違。
三、上訴人則聲明：（一）原判決廢棄。（二）被上訴人在第一
    審之訴及假執行之聲請駁回。（三）第一、二審訴訟費用由
    被上訴人負擔。併稱：
（一）上訴人辨理放款貸放作業程序，均須經辦人員核對借款人
      、連帶保證人身份證明文件確為本人後，再辦理，被上訴
      人係於84年12月5日在上訴人營業處所由上訴人職員丁○
      ○依規定辦理，連帶保證書上之對保簽名是被上訴人親自
      為之。縱認授信約定書上之簽名與連帶保證書上之簽名非
      同一人所為，而非由被上訴人親自為之，惟依授信約定書
      第2條約定以留存印鑑代簽名之約定，及授信約定書、連
      帶保證書、本票上之印章皆為被上訴人印章所蓋之情況，
      被上訴人即應負連帶保證人之責。
（二）原審法院97年度促字第7711號支付命令之送達證書上係蓋
      用被上訴人之印章簽收，且未記載由何人代收，若係其配
      偶郭慧瑩所收受，則回執上應記載由配偶簽收字樣，足見
      上開支付命令為被上訴人所親自簽收。又系爭連帶保證書
      、本票、授信約定書上被上訴人之印章與被上訴人嗣後於
      89年7月28日向台中縣后里鄉戶政事務所申請印鑑變更登
      記所使用之印章印文相同，若非被上訴人有擔任郭頂福借
      款之連帶保證人，前開連帶保證書等文件上自無從蓋用被
      上訴人之章。
四、本件被上訴人起訴主張：上訴人前以伊於84年12月5日曾任
    訴外人郭頂福向上訴人借款100萬元之連帶保證人，而聲請
    對伊核發支付命令，經伊聲明異議，因上訴人未繳納裁判費
    而遭駁回。嗣後竟以對被上訴人於上訴人處之000000000000
    00號帳戶內之16,629元存款主張抵銷，惟伊並未同意擔任郭
    頂福向上訴人借款之連帶保證人，授信約定書、本票及連帶
    保證書上「乙○○」之印文固為伊所有之印章所蓋用，然上
    開文件上簽名均非伊所為，印章亦係遭盜用等情。上訴人則
    以上開連帶保證書、本票、授信約定書上之被上訴人印文均
    與被上訴人之印鑑章之印文相同，上開文件堪認係被上訴人
    所為等語置辯。經查，上開84年12月5日以訴外人郭頂福為
    借款人，被上訴人及訴外人張源為連帶保證人之授信約定
    書、本票、連帶保證書上連帶保證人「乙○○」之簽名以肉
    眼觀之，均不相同，顯非同一人所為，為兩造所不爭執。證
    人即上訴人之職員丁○○亦證稱連帶保證書上之文字均是伊
    所書寫（見本院卷第53頁反面）。惟上開文件上面「郭淳益
    」之印文則與被上訴人於89年7月28日向台中縣后里鄉戶政
    事務所申請印鑑變更登記所使用之印章印文相同。亦為兩造
    所自認，被上訴人亦自承該印章為被上訴人所有（見原審卷
    第91頁反面、本院卷第66頁反面）。是自堪認上開授信約定
    書、本票、連帶保證書上被上訴人之印文為真正。
五、按當事人承認文件上之印章（即蓋為文書上之印文）為真正
    ，而僅否認係其本人或代理人所蓋用時，按諸舉證責任分配
    之原則，自應由為此爭執之當事人負舉證責任。又私人之印
    章，由自己使用為常態，被人盜用為變態，主張變態事實之
    當事人，亦應就此印章被盜用之事實負舉證責任，且依民法
    第3條第2項規定，蓋章與簽名生同等之效力。本件被上訴人
    否認其所有之印章為其所蓋或授權他人蓋用，自應由其負舉
    證責任。本件被上訴人固舉證人即被上訴人之妻郭慧瑩、被
    上訴人之妻舅郭頂福等為證。然證人郭頂福係被上訴人之妻
    舅、且係本件借貸關係之債務人，證人郭慧瑩係被上訴人之
    妻，均與被上訴人關係密切，已難認渠等證述無偏頗之虞。
    況證人郭頂福證稱：伊妹及妹婿（即被上訴人）很幫我們，
    有時把私章放在伊父開設之錄影帶店；伊向被上訴人之妻即
    證人郭慧瑩說要被上訴人擔任連帶保證人，伊簽了文件後，
    把文件拿給伊父，要伊父拿去給被上訴人簽名及蓋章等語（
    見原審卷第60頁）。然，於被上訴人所提出之錄音譯文中郭
    頂福則對被上訴人之女稱：「重點是你爸的印章！印章是你
    媽拿給我的！」。被上訴人之女邱知智雯亦答稱：「唉…印
    章一定是以前媽媽拿給你的！…」（見原審卷第75頁），足
    見證人郭頂福於本院審理中所證將文件交予伊父轉交被上訴
    人蓋用一節，亦因與被上訴人間之親屬關係，所為陳述偏重
    就輕，所述顯非事實。至證人郭慧瑩證稱：伊一結婚，即把
    被上訴人之印章放在伊父家中，沒有特定用途，由伊父保管
    等語（見原審卷第69至71頁、本院卷第54頁反面）。惟被上
    訴人與其岳父並非同財共居，上開證述顯與社會常情不符。
    又其復證稱，伊父過世當天，伊即把印章取回云云（見本院
    卷第56頁）。而證人之父係93年2月間過世，被上訴人於89
    年7月28日尚使用系爭印章向戶政機關申請變更為印鑑章，
    有印鑑登記證明申請書、全戶除戶資料查詢結果表等附卷足
    稽（見原審卷第57頁、本院卷第62頁)。則苟證人郭慧瑩所
    言系爭印章自其結婚後至93年其父死亡前均由其父保管，被
    上訴人不知情一節屬實，被上訴人勢必不可能再持系爭印章
    往戶政機關申請登記為印鑑章。而被上訴人長期未見及使用
    系爭印章，竟未質疑，亦與常情有悖。再參以前述譯文之內
    容、84年3月間證人郭頂福及其父丙○○亦為證人郭慧瑩向
    上訴人借款之連帶保證人、證人郭慧瑩自承與上訴人之承辦
    系爭貸款案件之丁○○係舊識，證人丁○○亦證稱伊與被上
    訴人於67至72年間係鄰居等情以觀（見本院卷第54頁、55頁
    ），益證證人郭慧瑩前揭證述印章長期交予其父，伊不知用
    途一節不實，其顯意圖將使用系爭印章之責任推御予其已死
    亡之父親。從而，證人郭頂福、郭慧瑩之證述均不足採。被
    上訴人所舉之證人未能證明系爭印章遭何人盜用之事實，被
    上訴人即未盡證明其印章被何人盜用事實之舉證責任。
六、次按簽名、蓋章或按指印真正成立，或如依證據及全辯論意
    旨得認真正，經簽名、蓋章、按指印之私文書全部，推定係
    由該簽名、蓋章或按指印之人所制作，亦即推定該文書全部
    乃作成人本人思想之表現。本件連帶保證書、授信約定書、
    本票上之被上訴人印文既不能舉證證明係遭何人盜用，縱係
    由被上訴人之妻即證人郭慧瑩取用，然被上訴人自承：印章
    均置家中，由伊太太保管，理財由她處理等語（見原審卷第
    68頁反面），則以通常人之認知，即無庸置疑被上訴人授權
    其妻郭慧瑩使用系爭印章從事財務行為。綜上所述，被上訴
    人主張伊印章遭盜用之事實，依其所舉證人郭慧瑩、郭頂福
    證述內容難認有高度之蓋然性而得證明被上訴人前述主張。
    縱上訴人於被上訴人聲明異議後因未繳納裁判費而經原審法
    院裁定駁回。惟其稱因查無被上訴人財產可供執行，故未繳
    納裁判費云云（見本院卷第54頁），亦與常情無違，自不得
    因上訴人尚未對被上訴人訴請返還，即得認上訴人自承兩造
    間無本件連帶保證關係。稽諸前開說明，依前揭授信約定書
    、連帶保證書、本票文義內容，應認上訴人對被上訴人有
    100萬元及利息之連帶保證債權存在。被上訴人訴請確認兩
    造間無上開連帶保證關係，即非有據，應予駁回。
七、末查，二人互負債務，而其給付種類相同，並均屆清償期者
    ，各得以其債務，與他方之債務，互為抵銷。民法第334條
    第l項定有明文。本件被上訴人主張伊對上訴人有16,629元
    及利息之消費寄託款返還請求權，上訴人以圈存併為抵銷之
    意思表示等情，固為上訴人所不爭執，堪認屬實，惟上訴人
    對被上訴人既有前揭100萬元及利息之連帶保證債權，其所
    為抵銷之意思表示即無不當。被上訴人再依消費寄託物返還
    請求權訴請上訴人返還前開16,629元及利息，自非有據，應
    予駁回。
八、綜上所述，上訴人抗辯被上訴人於授信約定書、連帶保證書
    、本票上之印章為真正，屬可信。且連帶保證係其所為，自
    屬可信。況依全辯論意旨，縱非其所為亦係其授權之代理人
    所為，被上訴人仍應負前揭文書所載內容之責任。被上訴人
    主張上開文件上之印文係其印章遭人盜用一節，其舉證人之
    證詞，依通常認知，尚難認有高度之蓋然性，即其尚未能舉
    證使法院就其主張得有明確之心證，是其主張為不足採。從
    而，被上訴人主張確認兩造間連帶保證關係不存在，及本於
    消費寄託物返還請求權，請求上訴人給付16,629元及利息為
    無理由，不應准許。原審所為依職權宣告之假執行，亦失所
    附麗。原審判命上訴人給付16,629元及自98年6月3日起至清
    償日止，按年息5%計算之利息，並為假執行之宣告，併確認
    兩造間就郭頂福與上訴人間於84年12月5日借款之連帶保證
    關係不存在，自有未洽。上訴意指摘原判決不當，求予廢棄
    改判，為有理由。自應由本院于以廢棄改判，如主文第二項
    所示。又本件事證已臻明確，兩造其餘攻擊防禦方法與判決
    之結果不生影響，自無庸一一論究，併此敘明。
九、據上論結，本件上訴為有理由，依民事訴訟法第450條、第7
    8條，判決如主文。
中    華    民    國    99    年    5     月    12    日
                民事第六庭    審判長法  官  袁再興
                                    法  官  陳賢慧
                                    法  官  吳惠郁
以上正本係照原本作成。
不得上訴。
                                    書記官  周巧屏
中    華    民    國    99    年    5     月    13    日
                                                      Ｖ

司法院資訊處製作；財團法人民間司法改革基金會備份。
